---
title: "Case de Carteira Eficiente"
output: html_notebook
---

# Preparação.

Limpando o Console e o Global Environment.

```{r}
# Limpando o Console.
cat("\014") 
# Limpando o Global Environment.
rm(list = ls())

# Arquivo com os codigos de acoes a consultar (esse tem todas)
csvFile = "/home/jrperin/Área de Trabalho/DataScience/analiseAcoesR/acoesCsv/out.txt"
```

# Importação e modelagem de dados.

Instalando e ativando o pacote quantmod, para modelagem financeira.

```{r}
if (!require("jsonlite"))       { install.packages("jsonlite") }
if (!require("quantmod"))       { install.packages("quantmod") }
library("quantmod")
library("jsonlite")
# ls('package:quantmod')
```

Dando os nomes das empresas do portifólio que será analisado.

```{r}
papeis <- c("ABEV3.SA", "ITUB4.SA", "BBDC4.SA", "BBAS3.SA", "ITSA4.SA", "PETR3.SA", "PETR4.SA", "VALE3.SA", "CIEL3.SA", "BBSE3.SA", "RADL3.SA", "LAME4.SA", "RENT3.SA", "CSAN3.SA", "MDIA3.SA", "PCAR4.SA", "BRML3.SA", "ECOR3.SA", "HGTX3.SA", "HYPE3.SA", "KROT3.SA", "ABCB4.SA", "FIBR3.SA", "NATU3.SA", "EQTL3.SA", "TRPL4.SA", "MYPK3.SA", "WEGE3.SA", "BVMF3.SA", "VIVT4.SA", "BRKM5.SA", "GGBR4.SA", "IGTA3.SA", "GFSA3.SA", "GOLL4.SA", "USIM5.SA", "INEP4.SA", "UNIP6.SA", "COCE5.SA", "EMBR3.SA", "OIBR4.SA", "JBSS3.SA", "BRFS3.SA", "CYRE3.SA", "ESTC3.SA", "BRAP4.SA", "MRFG3.SA")
#papeis

papeis <- c("ABEV3.SA", "ITUB4.SA")

#papeis <- read.csv(file = csvFile, header = F, sep = ",", quote = '"')
#papeis
#papeis <- papeis[,1]
#Removendo duplicados
#papeis = as.vector(papeis[!duplicated(papeis)])
#papeis

#Verificando se ha duplicados
papeis[duplicated(papeis)]

#,"VALE5.SA","ELPL4.SA","SUZB5.SA"
```

Importando da web (Yahoo) dados financeiros das empresas escolhidas.A função getSymbols faz exatamanete isso.

```{r}
for (papel in papeis){
  url = paste("https://www.alphavantage.co/query?apikey=H210P55NPUWHP8HN&function=TIME_SERIES_DAILY_ADJUSTED&symbol=", papel, sep="")
  print (url)
  result <- fromJSON(url)
  print(result)
}
# result <- fromJSON("https://www.alphavantage.co/query?apikey=H210P55NPUWHP8HN&function=TIME_SERIES_DAILY_ADJUSTED&&outputsize=full&symbol=PETR4.SA")

```

```{r}
result
```


```{r}
 help(getSymbols)
getSymbols(papeis, from = "2018-03-19", to = "2018-04-09")
```

```{r}
P = NULL
# Cl = Preco de fechamento da acao
tmp <- Cl(to.daily(eval(parse(text = 'PETR4.SA'))))
   P <- cbind(P, tmp)
   P
```


Obs.: Vamos usar apenas Preço e fechamento

Agregando-se as informações de cada empresa na tabela P pelos fechamentos de cada período (mês, no caso).


```{r}
P <- NULL
for(papel in papeis) {
    # help(Cl) # A função Cl serve para extrair e transformar colunas de series 
    # temporais de objetos OHLC (Open-High-Low-Close), que é como as informações
    # financeiras são geralmente disponibilizadas.
    # cl é a função do pacote quantmod para ficar só com o valor de fechamento 
    # (close).
    # help(eval) # A função eval resolve o seu argumento principal dentro de um
    # ambiente.
    #--------------------------------------------------------------------------
    #---------------------------- Exemplos de eval ----------------------------
    
    #eval(2 ^ 2 ^ 3)
    #mEx <- expression(2^2^3); mEx; 1 + eval(mEx)
    #eval({ xx <- pi; xx^2}) ; xx

    #--------------------------------------------------------------------------
    # help(parse) # A função parse pede para analisar uma palavra (parse=analisar).
   tmp <- Cl(to.daily(eval(parse(text = papel))))
   P <- cbind(P, tmp)
   }
```

Atribui-se o nome das empresas às colunas da tabela P.

```{r}
colnames(P) <- papeis
```

Calculando a diferença percentual mês a mês.

```{r}
# help(diff) # A função diff calcula a diferença de lags. 
retornos <- (diff(P)/lag(P,k=1)) * 100
retornos <- retornos[-1,]
```

Construindo as matrizes de média e covariância.

```{r}
media_retornos <- colMeans(retornos, na.rm = TRUE)
cov_retornos <- cov(retornos)
```

# Visualizando de covariâncias e correlações.

Visualizando a covariância dos papéis.

```{r}
require(lattice)
levelplot(cov_retornos)
```

A correlação de papéis também pode ser construída e através dela se pode ver que papéis se relacionam mais. Observar as diferenças com relação à visualização correspondentes de covariâncias (acima).

```{r}
cor_retornos <-cor(retornos)
require(lattice)
levelplot(cor_retornos)
```

# Visualizando risco e retorno dos papéis isoladamente.

```{r}
# Risco X Retorno de papéis isolados.
desvpad_retornos <- sqrt(diag(cov_retornos))
risco_retorno <- cbind(media_retornos,desvpad_retornos)
risco_retorno_df <- data.frame(risco_retorno)
ativos <- rownames(risco_retorno_df)
risco_retorno.condicao <- data.frame(matrix("Papéis isolados", nrow = nrow(risco_retorno)))
risco_retorno_df <- cbind(risco_retorno.condicao, ativos, risco_retorno_df)
rownames(risco_retorno_df) <- NULL
names(risco_retorno_df)[1]<-paste("condicao")
names(risco_retorno_df)[2]<-paste("carteira")
names(risco_retorno_df)[3]<-paste("retorno_carteira")
names(risco_retorno_df)[4]<-paste("desvpad_carteira")
head(risco_retorno_df)
#sapply(risco_retorno_df, class)
library("ggplot2")
ggplot(data = risco_retorno_df, aes(x = desvpad_carteira, y = retorno_carteira)) + 
    geom_point(data = risco_retorno_df, colour = "blue") + 
    geom_text(data = risco_retorno_df,aes(label=carteira),hjust=0, vjust=0, colour = "blue") + 
    ggtitle("Risco X Retorno dos papéis considerados") + 
    labs(x = "Risco (Desvio-padrão)", y = "Retorno Esperado") 
```

# Simulando e visualizando carteiras aleatórias.

```{r}
# Simulando carteiras aleatórias.
simulacoes <- matrix(0,ncol = 3 + ncol(retornos))
dimnames(simulacoes) <- list(NULL, c("cart.simulada",papeis,"retorno_carteira","desvpad_carteira"))
cart.simulada <- 0
for (i in 1:1000) {
    cart.simulada <<- cart.simulada + 1
    w <- c(runif(ncol(retornos)))
    if (sum(w) == 0) { w <- w + 1e-2 }
    w <- w / sum(w)
    retorno_carteira <- w %*% media_retornos
    desvpad_carteira <- sqrt(w %*% cov_retornos %*% w)
    w <- matrix(w,nrow = 1)
    linhanova <- cbind(cart.simulada, w, retorno_carteira, desvpad_carteira)
    simulacoes <<- rbind(simulacoes, linhanova)
}
#head(simulacoes)
simulacoes <- simulacoes[-1,]
head(simulacoes)
simulacoes.carteira <- simulacoes[,1]
simulacoes.metricas <- simulacoes[, (ncol(simulacoes)-1):ncol(simulacoes)]
risco_retorno.sims <-cbind(simulacoes.carteira,simulacoes.metricas)
Simulacoes.condicao <- data.frame(matrix("Carteiras simuladas", nrow = nrow(simulacoes)))
risco_retorno.sims_df <- data.frame(risco_retorno.sims)
risco_retorno.sims_df <- cbind(Simulacoes.condicao, risco_retorno.sims_df)
names(risco_retorno.sims_df)[1]<-paste("condicao")
names(risco_retorno.sims_df)[2]<-paste("carteira")
#head(risco_retorno.sims_df)
#sapply(risco_retorno.sims_df, class)
risco_retorno.sims_df$carteira <- as.factor(risco_retorno.sims_df$carteira)
#sapply(risco_retorno.sims_df, class)
head(risco_retorno.sims_df)
ggplot(data = risco_retorno.sims_df, aes(x = desvpad_carteira, y = retorno_carteira)) + 
    geom_point(data = risco_retorno.sims_df, colour = "red") + 
    geom_text(data = risco_retorno.sims_df,aes(label=simulacoes.carteira),hjust=0, vjust=0, colour = "red") +
    ggtitle("Risco X Retorno das carteiras simuladas") + 
    labs(x = "Risco (Desvio-padrão)", y = "Retorno Esperado") 
```

# Definição da função objetivo.

Para se encontrar uma solução ótima, esta deve ser guiada por uma função objetivo.

```{r}
# Observação1: o sinal de <<- é diferente de <-. <- atua somente sobre o ambiente
# em que é definido. Já <<- atua também atualizando ambientes "pais".
# Observação2: O sinal de = é diferente de ==. = é sinal de atribuição, usado dentro
# de algumas funções como argumento. Já == é um operador lógico que verifica a igual-
# dade e retorna TRUE ou FALSE.
# Observação3: Se você quiser ver como funciona a função objetivo, usar 
# w <- rep(0.2, ncol(retornos)).
funcao_obj <- function(w) {
    fn.call <<- fn.call + 1 # "<<-" é para atualizar uma variavel de fora da funcao.
    if (sum(w) == 0) { w <- w + 1e-2 } # Evita a divisao por zero
    w <- w / sum(w)
    retorno_carteira <- w %*% media_retornos
    desvpad_carteira <- sqrt(w %*% cov_retornos %*% w)
    obj <- desvpad_carteira-retorno_carteira
    return(obj)
    }
```

# Encontrando e visualizando a suposta carteira ótima pelo método de otimização Simulated Annealing.

Carregando o pacote GenSA, que é de Simulated Annealing.

```{r}
#install.packages("GenSA")
library(GenSA)
# help(GenSA)
# ls('package:GenSA')
```

Executando Simulated Annealing para otimizar (minimizar, no caso) a função objetivo acima definida.

```{r}
# help(GenSA)
set.seed(1234)
fn.call <<- 0
tempo_inicial <- Sys.time()
resultado_GenSA <- GenSA(fn = funcao_obj, lower = rep(0, ncol(retornos)), upper = rep(1, ncol(retornos)), control = list(smooth = FALSE, max.call = 100000))
tempo_final <- Sys.time()
tempo_execucao <- tempo_final - tempo_inicial
tempo_execucao
```

Avaliando resultados do Simulated Annealing:

1) Número de calls da função objetivo.

```{r}
fn.call_GenSA <- fn.call
resultado_GenSA$counts
cat("GenSA chamou a função objetivo", fn.call_GenSA, "vezes.\n")
```

2) Valor final da função objetivo.

```{r}
resultado_GenSA$value
```

3) Percentuais ótimos de cada papel.

```{r}
w.otimo_GenSA <- resultado_GenSA$par
w.otimo_GenSA <- w.otimo_GenSA / sum(w.otimo_GenSA)
w.otimo_GenSA_ <- cbind(papeis, w.otimo = round(100 * w.otimo_GenSA, 2))
w.otimo_GenSA_
```

4) Resultado da carteira otimizada. Retorno:

```{r}
retorno_carteira_otima <- sum(w.otimo_GenSA * media_retornos)
retorno_carteira_otima
```

5) Resultado da carteira otimizada. Risco (variância):

```{r}
desvpad_carteira_otima <- sqrt(w.otimo_GenSA %*% cov_retornos %*% w.otimo_GenSA)
desvpad_carteira_otima
```

6) Visualização dos resultados em Risco X Retorno.

```{r}
risco_retorno_otimo_df <- data.frame(matrix(c(retorno_carteira_otima,desvpad_carteira_otima),1,2))
risco_retorno_otimo_df <- cbind("Carteira ótima","*",risco_retorno_otimo_df)
names(risco_retorno_otimo_df)[1]<-paste("condicao")
names(risco_retorno_otimo_df)[2]<-paste("carteira")
names(risco_retorno_otimo_df)[3]<-paste("retorno_carteira")
names(risco_retorno_otimo_df)[4]<-paste("desvpad_carteira")
#sapply(risco_retorno_otimo_df, class)
risco_retorno_total_df <- rbind(risco_retorno_df,risco_retorno.sims_df,risco_retorno_otimo_df)
risco_retorno_total_df

ggplot(data = risco_retorno_total_df, aes(x = desvpad_carteira, y = retorno_carteira, colour = condicao)) + 
    geom_point(data = risco_retorno_total_df) +
    ggtitle("Risco X Retorno das ações e carteiras") + 
    labs(x = "Risco (Desvio-padrão)", y = "Retorno Esperado") 
```

# Executando novamente o Simulated Annealing, só que agora não ficando só com a resposta otimizada, mas também com as configurações.

Desenhando uma segunda função objetivo. A diferença desta para a anterior é que esta guarda, a cada iteração, a carteira simulada e os resultados principais.
Diga-se de passagem, este procedimento pode tornar a execução bem mais lenta.

```{r}
funcao_obj2 <- function(w) {
    fn.call <<- fn.call + 1
    if (sum(w) == 0) { w <- w + 1e-2 }
    w <- w / sum(w)
    retorno_carteira <- w %*% media_retornos
    desvpad_carteira <- sqrt(w %*% cov_retornos %*% w)
    w_matriz <- matrix(w,1,ncol(retornos))
    GenSA_linha <- cbind(fn.call, w_matriz, retorno_carteira, desvpad_carteira)
    GenSA_passoapasso <<- rbind(GenSA_passoapasso,GenSA_linha)
    obj <- desvpad_carteira-retorno_carteira
    return(obj)
}
```

Executando o método de otimização Simulated Annealing novamente.

```{r}
set.seed(1234)
fn.call <- 0
w_matriz <- matrix(rep(0.0, ncol(retornos)),1,ncol(retornos))
retorno_carteira <- 0
desvpad_carteira <- 0
GenSA_passoapasso <- cbind(fn.call, w_matriz, retorno_carteira, desvpad_carteira)
resultado_GenSA <- GenSA(fn = funcao_obj2, lower = rep(0, ncol(retornos)), upper = rep(1, ncol(retornos)),
                         control = list(smooth = FALSE, max.call = 10000))

#head(GenSA_passoapasso)
GenSA_passoapasso <- GenSA_passoapasso[-1,]
head(GenSA_passoapasso)

head(risco_retorno_total_df)
```

Preparação.

```{r}
carteira_GenSA_pap <- matrix(GenSA_passoapasso[,1],nrow(GenSA_passoapasso),1)
#head(carteira_GenSA_pap)
```

Resultado do passo a passo do GenSA. Retorno:

```{r}
retorno_carteira_GenSA_pap <- matrix(GenSA_passoapasso[,(2+ncol(w_matriz))],nrow(GenSA_passoapasso),1)
head(retorno_carteira_GenSA_pap)
```

Resultado do passo a passo do GenSA. Risco (variância):

```{r}
desvpad_carteira_GenSA_pap <- matrix(GenSA_passoapasso[,(3+ncol(w_matriz))],nrow(GenSA_passoapasso),1)
head(desvpad_carteira_GenSA_pap)
```

Visualização dos resultados em Risco X Retorno.

```{r}
risco_retorno_GenSA_pap_df <- data.frame(cbind(carteira_GenSA_pap,retorno_carteira_GenSA_pap,desvpad_carteira_GenSA_pap))
#head(risco_retorno_GenSA_pap_df)
risco_retorno_GenSA_pap_df <- cbind("Passos do GenSA",risco_retorno_GenSA_pap_df)
#head(risco_retorno_GenSA_pap_df)
names(risco_retorno_GenSA_pap_df)[1]<-paste("condicao")
names(risco_retorno_GenSA_pap_df)[2]<-paste("carteira")
names(risco_retorno_GenSA_pap_df)[3]<-paste("retorno_carteira")
names(risco_retorno_GenSA_pap_df)[4]<-paste("desvpad_carteira")
#sapply(risco_retorno_GenSA_pap_df, class)
risco_retorno_GenSA_pap_df$carteira <- as.factor(risco_retorno_GenSA_pap_df$carteira)
#sapply(risco_retorno_GenSA_pap_df, class)
risco_retorno_total_df_2 <- rbind(risco_retorno_total_df,risco_retorno_GenSA_pap_df)
head(risco_retorno_total_df_2)

ggplot(data = risco_retorno_total_df_2, aes(x = desvpad_carteira, y = retorno_carteira, colour = condicao)) + 
    geom_point(data = risco_retorno_total_df_2) +
    ggtitle("Risco X Retorno das ações e carteiras") + 
    labs(x = "Risco (Desvio-padrão)", y = "Retorno Esperado")
```

# Outros resultados interessantes.

Executando novamente o Simulated Annealing multiplas vezes, para obter a solução de mínimo risco, de máximo retorno e de várias soluções intermediárias (estas pelo critério de mínimo risco) para obter a fronteira eficiente.

## Solução ótima de mínimo risco.

Desenhando a função objetivo de mínimo risco.

```{r}
funcao_obj_riscomin <- function(w) {
    fn.call <<- fn.call + 1
    if (sum(w) == 0) { w <- w + 1e-2 }
    w <- w / sum(w)
    retorno_carteira <- w %*% media_retornos
    desvpad_carteira <- sqrt(w %*% cov_retornos %*% w)
    obj <- desvpad_carteira
    return(obj)
}
```

Executando Simulated Annealing para otimizar (minimizar, no caso) a função objetivo acima definida.

```{r}
# help(GenSA)
set.seed(1234)
fn.call <<- 0
resultado_GenSA <- GenSA(fn = funcao_obj_riscomin, lower = rep(0, ncol(retornos)), upper = rep(1, ncol(retornos)),
                         control = list(smooth = FALSE, max.call = 100000))

w.otimo_GenSA <- resultado_GenSA$par
w.otimo_GenSA <- w.otimo_GenSA / sum(w.otimo_GenSA)
w.otimo_GenSA_ <- cbind(papeis, w.otimo = round(100 * w.otimo_GenSA, 2))
w.otimo_GenSA_
```

Resultado da carteira otimizada. Retorno:

```{r}
minrisco_ret <- sum(w.otimo_GenSA * media_retornos)
minrisco_ret
```

## Solução ótima de máximo retorno.

Desenhando a função objetivo de máximo retorno.

```{r}
funcao_obj_retmax <- function(w) {
    fn.call <<- fn.call + 1
    if (sum(w) == 0) { w <- w + 1e-2 }
    w <- w / sum(w)
    retorno_carteira <- w %*% media_retornos
    desvpad_carteira <- sqrt(w %*% cov_retornos %*% w)
    obj <- -retorno_carteira
    return(obj)
}
```

Executando Simulated Annealing para otimizar (minimizar, no caso) a função objetivo acima definida.

```{r}
# help(GenSA)
set.seed(1234)
fn.call <<- 0
resultado_GenSA <- GenSA(fn = funcao_obj_retmax, lower = rep(0, ncol(retornos)), upper = rep(1, ncol(retornos)),
                         control = list(smooth = FALSE, max.call = 100000))

w.otimo_GenSA <- resultado_GenSA$par
w.otimo_GenSA <- w.otimo_GenSA / sum(w.otimo_GenSA)
w.otimo_GenSA_ <- cbind(papeis, w.otimo = round(100 * w.otimo_GenSA, 2))
w.otimo_GenSA_
```

Resultado da carteira otimizada. Retorno:

```{r}
maxret_ret <- sum(w.otimo_GenSA * media_retornos)
maxret_ret
```

## Obtendo soluções com valores intermediários de retorno (fronteira eficiente).

Definindo o vetor de valores intermediários de retorno.

```{r}
vec <- seq(minrisco_ret, maxret_ret, length.out = 100)
head(vec)
```

Definindo a função objetivo de risco mínimo, que será utilizada para cada valor intermediário de retorno.

```{r}
funcao_obj_riscomin_2 <- function(w) {
    if (sum(w) == 0) { w <- w + 1e-2 }
    w <- w / sum(w)
    retorno_carteira <- w %*% media_retornos
    desvpad_carteira <- sqrt(w %*% cov_retornos %*% w)
    obj <- desvpad_carteira + abs(retorno_carteira - retorno_carteira_vec_i)
    return(obj)
}
```

Rodando o procedimento.

```{r}
fn.call <<- 0
w_matriz_fronteff <- matrix(rep(0.0, ncol(retornos)),1,ncol(retornos))
retorno_carteira_fronteff <- c()
desvpad_carteira_fronteff <- c()
GenSA_fronteff <- cbind(fn.call, w_matriz_fronteff, retorno_carteira, desvpad_carteira)

for(i in 1:length(vec)){
    fn.call <<- i
    retorno_carteira_vec_i <- vec[i]
    resultado_GenSA_vec <- GenSA(fn = funcao_obj_riscomin_2, lower = rep(0, ncol(retornos)), upper = rep(1, ncol(retornos)),
                             control = list(smooth = FALSE, max.call = 100000))
    # Percentuais de cada papel.
    w.vec <- resultado_GenSA_vec$par
    w.vec <- w.vec / sum(w.vec)
    # Resultado da carteira otimizada. Retorno:
    retorno_carteira_vec <- sum(w.vec * media_retornos)
    # Resultado da carteira otimizada. Risco (variância):
    desvpad_carteira_vec <- sqrt(w.vec %*% cov_retornos %*% w.vec)
    # Juntando os resultados.
    GenSA_fronteff_linha <- cbind(fn.call, matrix(w.vec, ncol = length(w.vec)), retorno_carteira_vec, desvpad_carteira_vec)
    GenSA_fronteff <<- rbind(GenSA_fronteff, GenSA_fronteff_linha)
}

#head(GenSA_fronteff)
GenSA_fronteff <- GenSA_fronteff[-1,]
head(GenSA_fronteff)

head(risco_retorno_total_df)
```

Resultado da fronteira eficiente. Carteira:

```{r}
GenSA_fronteff_carteira <- matrix(GenSA_fronteff[,1],nrow(GenSA_fronteff),1)
head(GenSA_fronteff_carteira)
```

Resultado da fronteira eficiente. Retorno:

```{r}
GenSA_fronteff_retorno <- matrix(GenSA_fronteff[,(2+length(w.vec))],nrow(GenSA_fronteff),1)
head(GenSA_fronteff_retorno)
```

Resultado da fronteira eficiente. Risco (variância):

```{r}
GenSA_fronteff_desvpad <- matrix(GenSA_fronteff[,(3+length(w.vec))],nrow(GenSA_fronteff),1)
head(GenSA_fronteff_desvpad)
```

Visualizando em Risco X Retorno.

```{r}
GenSA_fronteff_df <- data.frame(cbind(GenSA_fronteff_carteira,GenSA_fronteff_retorno,GenSA_fronteff_desvpad))
#head(GenSA_fronteff_df)
GenSA_fronteff_df <- cbind("Fronteira eficiente",GenSA_fronteff_df)
#head(GenSA_fronteff_df)
names(GenSA_fronteff_df)[1]<-paste("condicao")
names(GenSA_fronteff_df)[2]<-paste("carteira")
names(GenSA_fronteff_df)[3]<-paste("retorno_carteira")
names(GenSA_fronteff_df)[4]<-paste("desvpad_carteira")
#sapply(GenSA_fronteff_df, class)
GenSA_fronteff_df$carteira <- as.factor(GenSA_fronteff_df$carteira)
#sapply(GenSA_fronteff_df, class)
risco_retorno_total_df_3 <- rbind(risco_retorno_total_df_2,GenSA_fronteff_df)
head(risco_retorno_total_df_3)

ggplot(data = risco_retorno_total_df_3, aes(x = desvpad_carteira, y = retorno_carteira, colour = condicao)) + 
    geom_point(data = risco_retorno_total_df_3) +
    ggtitle("Risco X Retorno das ações e carteiras") + 
    labs(x = "Risco (Desvio-padrão)", y = "Retorno Esperado")
```